臺灣臺南地方法院刑事判決             100年度選訴字第18號
公  訴  人  臺灣臺南地方法院檢察署檢察官
被      告  曾秀娟
選任辯護人  莊美貴律師
被      告  羅冠伶
選任辯護人  劉芝光律師
            趙培皓律師
            李合法律師
被      告  邱曉英
選任辯護人  嘉益律師
被      告  山鳳珠
上列被告等因違反公職人員選舉罷免法等案件，經檢察官提起公
訴（99年度選偵字第50號、104號、100年度選偵字第16號），本
院判決如下：
    主  文
曾秀娟、羅冠伶、邱曉英、山鳳珠均無罪。
    理  由
壹、公訴意旨略以：被告曾秀娟係臺南市升格為直轄市後，於民
    國 99年11月27日投票之第1屆山地原住民市議員選舉（下稱
    本件市議員選舉）之候選人，被告羅冠伶、邱曉英均為被告
    曾秀娟之競選助理，被告曾秀娟為使自己、被告羅冠伶及邱
    曉英為使被告曾秀娟能在本件市議員選舉中順利當選：
一、被告曾秀娟於99年7月底或8月初某時許，基於對有投票權之
    人交付賄賂，而約其投票予被告曾秀娟之犯意，在位於臺南
    市○○區○○路48號之競選服務處（下稱本件競選服務處）
    ， 將新臺幣（下同）6千元現金交予具有本件市議員選舉投
    票權之被告山鳳珠，除要求被告山鳳珠投票支持外，另要被
    告山鳳珠幫忙向友人拉票，被告山鳳珠亦基於收受賄賂而許
    為投票支持被告曾秀娟之犯意，收受該6千元。
二、被告曾秀娟於 99年9月15日左右某時許，基於對有投票權之
    人交付賄賂，而約其投票予被告曾秀娟之犯意，在本件競選
    服務處，將真空包虱目魚2片及柚子5顆交付具有本件市議員
    選舉投票權之賴秀英（另獲緩起訴處分）。
三、被告曾秀娟、羅冠伶於 99年9月22日（即中秋節）左右某時
    許，基於對有投票權之人交付賄賂，而約其投票予被告曾秀
    娟之犯意聯絡，由被告羅冠伶自該服務處內取出「正好牌東
    部米」1包（5公斤裝， 價值約300元，下稱本件東部米），
    並在本件競選服務處交付賴秀英。
四、被告曾秀娟與邱曉英於 99年10月中旬某時許，與另1名不詳
    男性助理同至黃桂德（另獲緩起訴處分）位於臺南市○○區
    ○○路773巷2弄8號住處拜票時， 被告曾秀娟與邱曉英基於
    對有投票權之人交付賄賂，而約其投票予被告曾秀娟之犯意
    聯絡， 由被告曾秀娟指使被告邱曉英將茶葉1罐及大成沙拉
    油1瓶（1公升裝，價格為159元， 下稱本件茶葉及沙拉油）
    交付黃桂德。
五、故認被告曾秀娟、羅冠伶、邱曉英，均涉犯公職人員選舉罷
    免法第90條之1第1項之對於有投票權之人，交付賄賂，而約
    其投票權為一定行使之罪； 被告山鳳珠則涉犯刑法第143條
    第1項之投票受賄罪等語。
貳、證據能力部分：
一、按被告以外之人於偵查中向檢察官所為之陳述，除顯有不可
    信之情況者外，得為證據， 刑事訴訟法第159條之1第2項定
    有明文。被告山鳳珠於偵訊中以證人身分向檢察官所為之具
    結陳述，以及證人山靜屏、賴秀英、黃桂德、陳誕妹、蘇景
    福於偵訊中向檢察官所為之具結陳述，係被告曾秀娟、羅冠
    伶、邱曉英以外之人於偵查中向檢察官所為之陳述，且均未
    見有何顯不可信之情況，依上開規定，得為證據。
二、按刑事訴訟法第158條之3規定：「證人、鑑定人依法應具結
    而未具結者，其證言或鑑定意見，不得作為證據。」所謂「
    依法應具結而未具結者」，係指檢察官或法官依刑事訴訟法
    第175 條之規定，以證人身分傳喚被告以外之人（證人、告
    發人、告訴人、被害人、共犯或共同被告）到庭作證，或雖
    非以證人身分傳喚到庭，而於訊問調查過程中，轉換為證人
    身分為調查時，此時其等供述之身分為證人，則檢察官、法
    官自應依本法第186 條有關具結之規定，命證人供前或供後
    具結，其陳述始符合第158條之3規定，而有證據能力。若檢
    察官或法官非以證人身分傳喚而以告發人、告訴人、被害人
    或共犯、共同被告身分傳喚到庭為訊問時（例如刑事訴訟法
    第71條、第219條之6第2項、第236條之1第1項、第248條之1
    、第271條第2項、第271條之1第1 項），其身分既非證人，
    即與「依法應具結」之要件不合，縱未命其具結，純屬檢察
    官或法官調查證據職權之適法行使，當無違法可言。前揭在
    檢察官面前作成未經具結之陳述筆錄，固屬被告以外之人於
    偵查中向檢察官所為之陳述，本質上屬於傳聞證據，基於保
    障被告之訴訟權，如該被告以外之人已經法院傳喚到庭具結
    而為陳述，並經被告之反對詰問，或被告對於該陳述之內容
    並不爭執而放棄詰問權，前揭非以證人身分而在檢察官面前
    未經具結之陳述，除顯有不可信之情況者外，得於判決內敘
    明其符合傳聞證據例外之理由後，採為證據，不能因陳述之
    人未經具結，即一律適用本法第158條之3之規定，排除其證
    據能力。賴秀英、黃桂德於偵訊中以被告身分向檢察官所為
    之陳述，業經傳喚到庭具結而為陳述，並經被告曾秀娟、羅
    冠伶、邱曉英之反對詰問，且該陳述又核無顯不可信之情狀
    存在，依前開說明，應認有證據能力。
三、又關於上開黃桂德於偵查中以被告及證人向檢察官所為之陳
    述，以及陳誕妹、蘇景福於偵訊中向檢察官所為之具結陳述
    ，均經本院於 100年11月28日勘驗前開陳述之錄影內容，則
    渠等陳述之內容，直接以本院勘驗之內容為依據。再扣案之
    本件東部米，與起訴所指前開壹之三之事實之間具有關連性
    ，可為證據。
四、檢察官及被告曾秀娟、羅冠伶均知曉侯廷松、陳順成、汪明
    山於司法警察調查中之陳述，對被告曾秀娟、羅冠伶而言係
    為審判外之言詞陳述，且檢察官及被告山鳳珠亦知曉曾秀娟
    於司法警察調查中之陳述，對被告山鳳珠而言係為審判外之
    言詞陳述，然渠等至言詞辯論終結前均未聲明異議，且本院
    審酌前開言詞陳述作成之情況，並無不適當之情形，依刑事
    訴訟法第159條之5第1項規定，得為證據； 再曾秀娟於偵訊
    中以被告身分向檢察官所為之陳述，對被告山鳳珠而言固屬
    傳聞證據，然被告山鳳珠於本院行準備程序及審判期日調查
    證據時，對於該陳述既均表示無意見而無爭執證據能力之情
    形，亦無傳訊曾秀娟以證人身分到庭進行詰問之聲請，且該
    陳述又核無顯不可信之情狀存在，自應認有證據能力。
五、行政院農業委員會100年7月12日農授糧字第1000142226號函
    及臺南市政府警察局第一分局 100年8月1日南市警一偵字第
    1000017119號函、 同年8月29日南市警一偵字第1000019233
    號函、 同年9月28日南市警一偵字第1000021148號函附之職
    務報告各1份， 檢察官及被告曾秀娟、羅冠伶均知曉為審判
    外之書面陳述，然至言詞辯論終結前均未聲明異議，且本院
    審酌前揭書面陳述作成之情況，並無不適當之情形，依刑事
    訴訟法第159條之5第1項規定，得為證據。 再者通聯紀錄Ａ
    、Ｂ卷顯示之行動電話雙向通聯紀錄，及匯整該通聯紀錄所
    成之通聯整理一覽表（見審一卷第331至336頁），係電信公
    司就電腦儲存之用戶資料，以及於電話發受話時，機房電腦
    即利用磁片記錄，固定時間將磁片之紀錄利用電腦列印，為
    機械性列印之通聯紀錄，而通聯整理一覽表係就通聯紀錄顯
    示之通話情形予以匯整，並非供述證據，不屬傳聞證據。
六、山鳳珠、賴秀英、黃桂德、羅冠伶於司法警察調查中之陳述
    ，對被告曾秀娟（指上開四人）、羅冠伶（指賴秀英部分）
    、邱曉英（指黃桂德部分）而言係為審判外之言詞陳述，而
    警製偵查報告1份（見偵卷第117至226頁）， 對被告曾秀娟
    、羅冠伶而言係為審判外之書面陳述，且上揭被告三人及渠
    等之辯護人不同意其證據能力，復無其他例外賦與證據能力
    之情形，不得為證據（但可為彈劾證據）。又羅冠伶於偵訊
    中以被告身分向檢察官所為之陳述，對被告曾秀娟而言係屬
    傳聞證據，且被告曾秀娟及辯護人不同意其證據能力，復未
    經傳喚到庭具結陳述及經被告曾秀娟反對詰問，亦無證據能
    力。
參、公訴意旨無非以山靜屏、賴秀英、黃桂德、陳誕妹、蘇錦福
    及被告山鳳珠、羅冠伶於偵訊中之陳述，以及扣案之本件東
    部米等情，為論罪之依據。訊據被告曾秀娟對於其係本件市
    議員選舉之候選人，及與被告羅冠伶就被告羅冠伶在該次選
    舉中擔任被告曾秀娟之助理、與被告邱曉英就被告邱曉英在
    該次選舉中擔任被告曾秀娟之排灣族部分之副總幹事，以及
    被告曾秀娟曾給付6千元予被告山鳳珠， 及與被告邱曉英就
    渠二人曾於99年10月中旬至黃桂德住處拜訪，而被告邱曉英
    尚就該次拜訪時有致贈本件茶葉及沙拉油之行為等情，固為
    坦承，然均堅詞否認犯行，被告曾秀娟辯稱：係因被告山鳳
    珠受邀而允諾幫忙進行拉票及探訪選民意願資訊之事務，我
    才因而方支付6千元予被告山鳳供作補貼開銷之車馬費， 該
    款並非賄選之對價； 又我既未曾贈送真空包虱目魚2片及柚
    子5顆予賴秀英，亦未曾傳送簡訊予被告羅冠伶， 而指示其
    贈送本件東部米予賴秀英而進行賄選；再我與被告邱曉英至
    黃桂德住處拜訪時，我並無授意指示被告邱曉英贈送本件茶
    葉及沙拉油予黃桂德而為賄選等語，被告羅冠伶則辯稱：我
    從未曾拿取本件東部米交予賴秀英等語，而被告邱曉英則以
    ：係因第一次至黃桂德之住處拜訪，自己要贈送本件茶葉及
    沙拉油予黃桂德之妻陳誕妹，作為首次到訪之伴手禮，並無
    進行賄選之意等語。被告山鳳珠則就起訴所指之犯行坦承。
肆、按犯罪事實應依證據認定之，無證據不得認定其犯罪事實，
    ；又被告或共犯之自白，不得作為有罪判決之唯一證據，仍
    應調查其他必要之證據，以察其是否與事實相符，刑事訴訟
    法第154條第2項、第156條第2項分別定有明文。次按認定不
    利於被告之事實，須依積極證據，苟積極證據不足為不利於
    被告事實之認定，即應為有利於被告之認定，更不必有何有
    利之證據；且刑事訴訟法上所謂認定犯罪事實之證據，係指
    足以認定被告確有犯罪之積極證據而言，該項證據自需適合
    於被告犯罪事實之認定，始得採為斷罪資料；如未能發現相
    當證據，或證據不足以證明，自不能以推測或擬制之方法，
    以為裁判之基礎；又刑事訴訟法第161條第1項規定檢察官就
    被告犯罪事實，應負舉證責任，並指出證明之方法，故檢察
    官對於起訴之犯罪事實，應負提出證據及說服之實質舉證責
    任，倘其所提出之證據，不足為被告有罪之積極證明，或其
    闡明之證明方法，無從說服法官以形成被告有罪之心證，基
    於無罪推定之原則，自應為被告無罪判決之諭知，最高法院
    30年上字第816號、29年上字第3105號、92年臺上字第128號
    等判例意旨參照。再按公職人員選舉罷免法第90條之1第1項
    之賄選罪係以對於有投票權之人，行求期約或交付賄賂或其
    他不正利益，而約其不行使投票權或為一定之行使為構成要
    件。亦即須視行為人主觀上是否具有行賄之犯意，而約使有
    投票權人為投票權一定之行使或不行使；客觀上行為人所行
    求期約或交付之賄賂或不正利益是否可認係約使投票權人為
    投票權之一定行使或不行使之對價；以及所行求、期約、交
    付之對象是否為有投票權人而定。上開對價關係，在於行賄
    者之一方，係認知其所行求、期約或交付之意思表示，乃為
    約使有投票權人為投票權一定之行使或不行使；在受賄者之
    一方，亦應認知行賄者對其所行求、期約或交付之意思表示
    ，乃為約使其為投票權一定之行使或不行使。且對有投票權
    人交付之財物或不正利益，並不以金錢之多寡為絕對標準，
    而應綜合社會價值觀念、授受雙方之認知及其他客觀情事而
    為判斷，最高法院 92年臺上字第893號判例意旨可參。又在
    民主社會中，人民基於言論自由之保障，除公務員等具有特
    殊身分人士應嚴守其中立之立場外，任何人均得於競選期間
    ，在各種公開或不公開之場合發言支持某特定候選人，至於
    行為人發表如「懇請賜票」、「務必投某人一票」等助選談
    話內容，主觀上是否已與談話之對方或在場聽聞該等言論之
    有投票權人互達「約」其投票權為一定行使或不行使之意思
    合致，自應審慎加以認定，要非謂凡於競選期間，曾有致贈
    物品且出現支持某特定候選人之助選言論，不問物品發放之
    來源、動機是否確與選舉有直接密切之關聯、在場之人主觀
    上有無認識所收受財物係屬「賄賂」等情，即可一律以投票
    行賄罪論擬（最高法院92年臺上字第2773號判決意旨參照）
    。經查：
一、關於被告曾秀娟交付6千元予被告山鳳珠部分（ 即上開壹之
    一部分）：
    被告山鳳珠固除於偵訊及審理中陳稱：在99年7月底或8月初
    某日晚上7時許， 我順路路過本件競選服務處時，就進去該
    服務處內坐坐，看看有無老鄉聚在該處可以聊天，當時在該
    處內有羅進生及被告曾秀娟，被告曾秀娟看到我，就禮貌性
    地過來打招呼，叫我坐在服務處之沙發，被告曾秀娟也坐在
    我旁邊， 其就塞了6千元現金至我的口袋，叫我投她一票以
    及幫忙向朋友拉票，之後其好像要出門拜票就離開等語外，
    尚陳稱：我未曾擔任被告曾秀娟之臺南市仁德區（下稱仁德
    區）之競選幹部，未幫忙被告曾秀娟之選舉事務等語（見偵
    卷第30、31、164頁，審一卷第93、94、97、107頁），惟查
    ：
  (一)被告曾秀娟迭於司法警察調查中、偵訊中及審理中陳稱：因
    為很多人說被告山鳳珠在仁德區之二空地區很有人脈，我在
    99年7月初至其住處拜訪， 很誠懇地希望被告山鳳珠可以幫
    我拜訪仁德區之選民，其有答應，且其在隔天至本件競選服
    務處， 我就把仁德區原住民選民名單及拜訪選民之車馬費6
    千元一併交付，請被告山鳳珠逐戶拜訪，嗣被告山鳳珠也不
    定時向我口頭回報拜訪之狀況， 但至同年7月中旬開始覺得
    被告山鳳珠拜訪選民之情形不是很理想，是有在向我回報但
    好像不積極，我就覺得有點奇怪， 且在同年8月間發現其未
    再繼續回報，又發現其同時在幫另一候選人李志宏工作，我
    就未再繼續請其幫忙， 上開6千元係我請被告山鳳珠幫忙拜
    訪選民而貼補之車馬費， 並非選舉之賄款等語（見警卷第3
    頁，偵卷第149、165、166頁，審一卷第135頁，審二卷第19
    6至197頁）；且證人羅進生於審理中除證稱：我在本件市議
    員選舉中，係擔任被告曾秀娟競選團隊之總幹事，約在99年
    6月間， 被告曾秀娟帶我陪同至被告山鳳珠之住處拜訪，我
    才認識被告山鳳珠，因為我與被告山鳳珠同屬排灣族且同鄉
    ，又有很多人說被告山鳳珠在仁德區那邊的影響力很好，且
    當時被告曾秀娟之競選團隊並無仁德區之競選幹部，所以除
    了向被告山鳳珠告知被告曾秀娟之理念而尋求認同外，並希
    望被告山鳳珠能來支援擔任競選幹部，在上開拜訪後隔幾日
    ，被告山鳳珠第一次來本件競選服務處，一開始我先招呼其
    進來坐，再請被告曾秀娟與其交談，除了告知理念外，也希
    望其擔仁德區之競選幹部，被告山鳳珠應有答應，因為我有
    看到被告曾秀娟交付其仁德區之選民名冊，嗣在 99年7月初
    ，被告山鳳珠第二次來本件競選服務處，有報告名冊內像有
    些選民已經往生及其他現況等選民情形，該次我們有希望其
    參加幹部會議，但被告山鳳珠表示因怕被另一位排灣族之候
    選人李志宏發現，其會不好意思，所以要私下幫忙、回報而
    不願參加競選幹部會議等語外，尚陳稱：在上開被告山鳳珠
    第一次來本件競選服務處時，被告曾秀娟有無交付名冊以外
    之物，我不知道，但在前揭被告山鳳珠第二次來本件競選服
    務處後約隔一、二日，被告曾秀娟告訴我其有交付被告山鳳
    珠車馬費，但未說多少金額，因為我是競選之幹部，被告曾
    秀娟當然要告訴我其有請人家拜訪選民而有給付車馬費之事
    ，且其他地區之競選幹部也應該都有車馬費等語至明（見審
    二卷第79至82、84、87、89頁），且查：
  (1)證人張賢盛除於審理中證稱：我本身是退休教官，自 99年9
    月間開始擔任被告曾秀娟之競選團隊之副總幹事，並幫忙歸
    仁、仁德、龍崎、關廟等區域之拜票，因我是泰雅族，所以
    我拜票之重心在泛泰雅族之原住民，但也有對少數的排灣族
    原住民進行拜票，競選總部有給我拜票的名冊，我按照名冊
    之資訊去向選民拜票，並將選民支持意願之高低，回報競選
    總部進行整理分析，我並未領薪水，因為我們要去選民那邊
    拜訪及拜票，地點都很遠，被告曾秀娟有給車馬費， 99年9
    月、10月份之車馬費各為6千元， 同年11月份因要衝刺選票
    ，拜訪之戶數比較多，車馬費則為8千元，9月份及10月份之
    車馬費係被告羅冠伶交付、11月份之車馬費則為被告曾秀娟
    交付，因為該金錢用於補足我的油資，如果這是因競選所領
    之報酬，並不成比例，故我認定是車馬費，我並未刻意去算
    及過問車馬費係如何計算，競選總部給我多少就拿多少，我
    也未向競選總部申報油錢，因為我是心甘情願幫忙，不會計
    較費用等語外，尚證稱：我在 99年9月中旬拿到名冊，就開
    始拜訪，之後才拿車馬費，其後競選總部有頒發副總幹事之
    證書給我，但除上開車馬費外，並無其他底薪，且我認為頒
    發證書之目的係在確認我是競選總部的一個幹部，是一個責
    任名份，交待我什麼事情，我就要在我的責任之內完成，該
    證書與車馬費之間並無必然之關係等語（見審一卷第268至2
    70、273、275、280、286、287頁）； 再證人柳信德除於審
    理中證稱：被告曾秀娟在 99年7月初找過我，問我可否幫忙
    ，之後在同年7月中旬又正式來請我幫忙拜票， 我有答應，
    被告曾秀娟就有表示會補貼車馬費，並未講要如何計算，而
    原本請我幫忙拜票之範圍為學甲、佳里區，後來又增加北門
    、光軍、麻豆、七股、西港，到後期又增加改制前之臺南市
    區域，我本身是太魯閣族，在曾文溪以北區域係鎖定原住民
    為拜票對象，改制前臺南市區域則只針對太魯閣族及泰雅族
    部分， 99年7月份、8月份之車馬費為5千元，因後來拜票區
    域擴大， 且在衝刺期間我也放下自己之工作，故9月份之車
    馬費增為6千元， 10月、11月份又因擴及改制前臺南市區域
    ，就增為1萬多元， 車馬費都是被告曾秀娟按月交付，我每
    日都會打電話至競選總部，向被告曾秀娟或總部人員回報拜
    訪情形等語外，尚陳稱：每月之車馬費，都是有時在總部、
    有時我請被告曾秀娟至選民住處解答而相遇時，被告曾秀娟
    才會交付給我，日期大概在每月15日之前，且我在 99年7月
    至10月間，因白天有工作，故利用星期一至五之晚上及週末
    全天，開車拜訪選民，且並不是要先拿到車馬費後，才去拜
    訪選民，又上開車馬費有好幾次貼補我支出之油錢都還不夠
    ，我無法預測被告曾秀娟會給我多少車馬費，給多少我都願
    意收等語（見審一卷第294至296、297至301、304、305頁）
    ，顯見被告曾秀娟對於允諾幫忙四處拜訪選民，進行拉票及
    探訪選民意願資訊事務之人員，確實有支付車馬費以補貼開
    銷，且金額由最初之每月5千元、6千元，隨著拜票區域擴大
    及貼近投票日而拜票任務更趨繁重之故，甚至提高達每月1
    萬多元之情形存在。
  (2)又證人余興旺於審理中證稱：我在99年3月起至9月底，擔任
    本件市議員選舉原住民候選人李志宏輔選團隊之執行長，當
    時輔選團隊還有一位總幹事方明勝，因為聽說被告山鳳珠在
    仁德區二空地區很有人脈，在 99年7月第一個星期六或星期
    日，李志宏帶我及方明勝一起去拜訪被告山鳳珠一次，目的
    是希望被告山鳳珠能夠幫忙我們，當我們的輔選幹部，我在
    李志宏之車上有問其有無邀被告山鳳珠當我們的幹部，李志
    宏稱沒有，待會聊天時再找機會問被告山鳳珠看看，之後聊
    天聊到一半，我就向被告山鳳珠表示我們很需要像她這樣的
    人才來幫忙，可否來當輔選幹部，被告山鳳珠就表示其可以
    來幫我們選舉，惟因為在我們向她拜訪之前，被告曾秀娟已
    先拜託她當幹部，被告曾秀娟也有給她錢，但是放心，她會
    把錢退還被告曾秀娟後，就會轉過來幫我們，但不要讓她當
    我們的幹部，她會對被告曾秀娟不好意思之語，且後來被告
    山鳳珠也有去李志宏那邊幫忙等語（見審一卷第305至313頁
    ）；又證人方明勝於審理中亦稱：我從 99年6月開始，幫忙
    李志宏競選而擔任服務處之總幹事，因為聽說被告山鳳珠在
    地方上很有辦法，認識很多人且做人很好，故約在99年6、7
    月某日，李志宏帶我及余興旺至被告山鳳珠之住處拜訪，目
    的要尋找可以幫李志宏拜票之人，要拜託被告山鳳珠負責仁
    德區，我都在被告山鳳珠住處外面看植物，係李志宏及余興
    旺與被告山鳳珠在談，我不清楚談話內容，之後我在服務處
    會場有看到被告山鳳珠出現，我不清楚其擔任什麼工作，因
    為李志宏表示被告山鳳珠不方便出面擔任幹部等語（見審一
    卷第315至317頁），可見在李志宏偕同余興旺、方明勝於99
    年7月初至被告山鳳珠住處拜訪， 並就余興旺提出邀被告山
    鳳珠擔任李志宏之輔選幹部而幫忙競選之請求時，被告山鳳
    珠即有表示在此之前，其已受被告曾秀娟拜託擔任選舉之幹
    部，並因而由被告曾秀娟處獲取金錢，且待其將該金錢返還
    被告曾秀娟之後，其再轉而幫忙李志宏競選事務之情形。
  (3)再被告山鳳珠固除於偵訊及審理中證稱：我收受被告曾秀娟
    交付之6千元後，回家有告訴兒子山靜屏， 山靜屏責罵我並
    要我不要收被告曾秀娟的錢，我遂在收受該款後約隔2、3天
    ，由山靜屏陪同至本件競選服務處欲返還該款，當時該處內
    只有羅進生及被告曾秀娟，因我覺得這樣對被告曾秀娟不好
    意思而尷尬，就用排灣族語向羅進生表示不好意思，我兒子
    因我收錢而罵我，要我來退還該6千元， 但羅進生表示沒有
    關係，不用返還而要我拿回去用， 我就又帶回該6千元並花
    用完畢等語外，尚於審理中證稱：在上開還錢過程中，我只
    有用口頭講而未拿出6千元， 且只有我與羅進生在本件競選
    服務處之沙發處交談，被告曾秀娟坐在離沙發不遠之辦公桌
    ，其也聽不懂我與羅進生交談使用之排灣族語，且我並未向
    羅進生說這是買票的錢，羅進生也未詢問該款之用途，我也
    未問羅進生何以不用還錢，而被告曾秀娟應不知道我是要來
    還錢，羅進生聽到我表示要還錢，也未趕快叫被告曾秀娟過
    來跟我談，我也未再向被告曾秀娟提到要還錢之事等語（見
    偵卷第29、30頁，審二卷第95、99至104至106頁），而證人
    山靜屏於偵查中證稱：被告山鳳珠告訴我說其有收到被告曾
    秀娟的6千元，因係被告曾秀娟向被告山鳳珠買票， 我覺得
    不妥，隔了約2、3天，我與被告山鳳珠至本件競選服務處，
    被告山鳳珠用山地話與一位姓羅之男子即總幹事對談，被告
    山鳳珠表示要將6千元退還， 且因要回去屏東照顧我祖父母
    ，不能投票及幫忙拉票，該羅姓男子就說沒關係而要被告山
    鳳珠把錢收下，當時被告曾秀娟有在場做自己之事，而未聽
    被告山鳳珠與羅姓男子在談論何事，被告山鳳珠也只有用口
    頭表示要還錢而未將錢拿出來，之後我就與被告山鳳珠離開
    等語（見偵卷第39頁），然查：
    被告曾秀娟迭於司法警察調查中及審理中陳稱：在我交付
      被告山鳳珠6千元及名冊後約隔10日至2個星期，被告山鳳
      珠與其兒子及其兒子之女友同至本件競選服務處，當時我
      與羅進生均在該處，被告山鳳珠表示因其母親生病需要照
      顧， 可能沒辦法幫我跑仁德區的選民而要退還上開6千元
      ，我就對她說沒關係，如果範圍太多，可以縮小到二空地
      區，因為她住在該地區， 負責幫忙跑該地區約20 、30戶
      選民，時間上應該還可以，經我再三拜託，被告山鳳珠就
      答應我的慰留而願繼續幫忙，上開交談之時，羅進生也在
      一旁等語（見警卷第4頁，審二卷第198頁）；再證人羅進
      生除於審理中證稱：在99年7月17日後至8月前之某日，被
      告山鳳珠與其兒子及其兒子之女友同至本件競選服務處，
      其用排灣族語小聲向我說要退還車馬費，因為其母親在高
      雄住院，無法繼續幫忙而想要退出被告曾秀娟之競選團隊
      ，但我想其可能是覺得仁德區幅員太大、選民太多，其無
      法負荷才想要退出，我就把被告曾秀娟叫來坐在我與被告
      山鳳珠之間，並向被告曾秀娟告知被告山鳳珠要退還車馬
      費，我極力遊說挽留被告山鳳珠，向其表示若既然母親生
      病而沒空，不然就趁假日時候去拜訪仁德區二空地區之選
      民，將負責之範圍縮小至只剩二空地區，我講完後由被告
      曾秀娟與被告山鳳珠談，談完後被告山鳳珠認為負責之區
      域縮小為二空地區，其可接受就同意，然後其就離開，在
      99年7月、8月之後，因為大家很忙，被告山鳳珠也未再來
      本件競選服務處，但有一次看到被告山鳳珠騎機車來而停
      車後，只有打個招呼就直接前往附近之李志宏競選服務處
      ，我們就覺得被告山鳳珠已轉向支援他人等語外，尚稱：
      上開我把被告曾秀娟叫來一起坐下與被告山鳳珠商談後，
      被告山鳳珠並未再次提到要返還車馬費之事，也未見有拿
      錢出來要退還被告曾秀娟之舉動，過程中都是在極力挽留
      被告山鳳珠繼續幫忙等語（見審二卷第81、82、85至89頁
      ）。
    又被告山鳳珠於審理中除陳稱：前開我至本件競選服務處
      要還錢時，羅進生一直慰留叫我幫忙被告曾秀娟，然因為
      候選人都會想要我幫忙拉票，我覺得很煩而不想幫任何人
      ，就以母親生病做為不要幫忙被告曾秀娟之理由等語外，
      對於上揭羅進生之證述內容並無意見（ 見審二卷第186頁
      ）， 可見在前揭被告山鳳珠至本件競選服務處欲行返還6
      千元之過程中，確有以母親生病為辭去幫忙被告曾秀娟從
      事拉票之競選相關業務之理由，然被告曾秀娟方面係極力
      慰留而請被告山鳳珠繼續幫忙之情形。
    依上所述， 被告山鳳珠既因被告曾秀娟所交付收受之6千
      元，認係買票之賄款，致遭其子山靜屏之責罵並令其返還
      ，且山靜屏猶陪同其至本件競選服務處進行返還，復於該
      處見到被告曾秀娟在場， 被告山鳳珠本於返還該6千元之
      強烈意願，其理應立即將該金錢拿出，直接交還在場之被
      告曾秀娟，並明白表達不願接受該筆賄款，且由另一方面
      ，被告山鳳珠已要返還而拒絕接受該筆款項，業具體顯示
      其不願因收受該款而投票予被告曾秀娟之意，該款作為投
      票賄款之功能既然業已失效，被告曾秀娟方面自無不予收
      回之道理為是，惟被告山鳳珠卻選擇向非交付該筆金錢之
      羅進山表示欲行還款，而置被告曾秀娟於不顧，且由在前
      開還款之過程中，不論被告山鳳珠僅有與羅進山交談，或
      者被告曾秀娟亦有參與一起商談，被告山鳳珠非但未曾有
      何明白或暗示該款係屬買票之賄款而不願接受，並因而堅
      決執意還款之言語舉動，反而出現被告山鳳珠以母親生病
      需人照顧，作為還款並辭去幫忙被告曾秀娟從事拉票之競
      選相關業務之理由，相對地，被告曾秀娟方面不僅未收回
      該筆6千元， 甚而一再極力挽留敦請被告山鳳珠能繼續幫
      忙， 且被告山鳳珠經此商談後，亦仍繼續收執該6千元，
      供己花用而未再返還等情景以觀，被告山鳳珠雖曾至本件
      競選服務處而欲返還其自被告曾秀娟處所收受之 6千元，
      然由其還款所生過程，無從具體顯示該筆款項與所謂投票
      之代價相關，且由被告山鳳珠欲返還該款而藉以辭去幫忙
      被告曾秀娟從事拉票之競選相關業務之舉動，反而突顯被
      告山鳳珠之所以獲取該筆款項，應與其參與該競選業務之
      間具有因果之關連性。
  (4)由前所述，被告山鳳珠於 99年7月初受余興旺邀請擔任李志
    宏之輔選幹部而幫忙競選之時，其除有透露先前業已受被告
    曾秀娟之拜託擔任選舉之幹部，並因而由被告曾秀娟處獲取
    金錢外，尚允諾會將該金錢返還被告曾秀娟而轉向幫忙李志
    宏競選事務之表示，再加上被告山鳳珠亦確實至本件競選服
    務處進行返還其自被告曾秀娟處所收受之6千元之動作， 且
    由還款過程，不僅未見該筆款項有何與所謂投票之代價相關
    ，反而由被告山鳳珠欲返還該款而藉以辭去幫忙被告曾秀娟
    從事拉票之競選相關業務之舉動，更彰顯被告山鳳珠應係有
    參與幫忙被告曾秀娟從事拉票之競選相關業務，始因而獲得
    該筆款項之徵象，復再配合被告曾秀娟對於同樣允諾幫忙四
    處拜訪選民，進行拉票及探訪選民意願資訊事務之人員，確
    實原本即有支付金額由最初之每月5千元、6千元，隨著拜票
    區域擴大及貼近投票日而拜票任務更趨繁重，甚至提高達每
    月1萬多元之車馬費作為補貼開銷， 亦即受被告曾秀娟之請
    託而允諾幫忙從事上開事務之人員，係可由被告曾秀娟處獲
    取車馬費供作補貼等情連貫觀察，足徵被告曾秀娟及證人羅
    進生所指被告山鳳珠本係受邀而允諾幫忙被告曾秀娟四處拜
    訪選民，進行拉票及探訪選民意願資訊事務之人員，被告曾
    秀娟才因而支付 6千元予被告山鳳供作補貼開銷之車馬費一
    事，核屬有所根據而非無稽。
  (二)再按賄選乃眾所周知之犯罪行為，復因選舉競爭之激烈，一
    旦出現賄選舉動之蛛絲馬跡，極有可能遭到舉發而使犯行曝
    露，且賄選無非在於使受賄之人因受賄而投票支持特定之候
    選人，藉以使之當選為目的，通常會隱密地、暗中地，並選
    擇避免遭人聯想與候選人相關之處所進行賄選動作，復慎選
    具有支持可能性之選舉權人為賄選對象，且基於使賄選效益
    之考量，也應先經匯整選民投票意願及分析候選人本身之選
    情狀況，評估推算可能須行賄選之票數及所需資金，而在極
    接近投票前夕，短時間內密集對已挑選而鎖定之賄選對象發
    放賄選之對價，方能使賄選犯行不致輕易曝光，並切實鞏固
    受賄者投票支持之意願，而達到促使受賄對象投票支持而得
    以當選之賄選目的，為進行賄選之通常模式。然依被告山鳳
    珠所陳被告曾秀娟交付6千元作為賄選對價之過程， 並且參
    以被告山鳳珠於審理中所稱：我不曉得該 6千元之用途為何
    ，我也不知我只是經過本件競選服務處，被告曾秀娟為何就
    要給我6千元，在被告曾秀娟給我6千元之前，我並未向其表
    示我可以掌握幾票， 且被告曾秀娟既未說我那一票就是6千
    元，也未叫我拉那個地區或那些特定之人之票，也未說如果
    我有拉到票的，要給該被拉票之人多少錢等情節（見審二卷
    第109至111頁），被告山鳳珠僅因偶然經過本件競選服務處
    ，順路進入該處看看是否有同鄉之人可以聊天，並非與人相
    約或刻意探訪之情況，而被告曾秀娟亦完全未曾試探得知被
    告山鳳珠之投票意願以及可透過被告山鳳珠處掌控多少票數
    ，而獲取有無進行賄選之實益及評估計算須行賄款之票數及
    代價等訊息， 且當時與投票日至少尚有相距3個月以上，猶
    仍在四處拜訪選民及匯整選情之中，並非已在接近投票前夕
    ，而有藉由發放賄選代價來鞏固受賄者投票支持意願之迫切
    必要，則被告曾秀娟竟在未見有何評估賄選實益及所需代價
    ，且又欠缺賄選必要性，復毫不避諱且完全不管會使自己極
    易陷於賄選風暴之顧慮，選擇在與其本身具有關連、最足以
    令人聯想與被告曾秀娟相關之本件競選服務處此公開處所，
    交付 6千元賄選代價予被告山鳳珠而公然進行賄選之犯罪行
    為，實與賄選之通常模式大相徑庭，而突顯被告山鳳珠所指
    被告曾秀娟交付6千元作為賄選對價之情，並不符合情理。
  (三)從而，被告曾秀娟辯稱其因被告山鳳珠係受邀而允諾幫忙為
    其四處拜訪選民，進行拉票及探訪選民意願資訊事務之人員
    ， 其方支付6千元予被告山鳳供作補貼開銷之車馬費之情，
    業有相當之根據， 而被告山鳳珠自白所陳該6千元係為賄選
    對價之情節，又明顯有違通常情理，尚不能僅因被告山鳳珠
    曾有由被告曾秀娟交付取得6千元， 以及單憑被告山鳳珠所
    為但顯然不合情理之自白內容， 即可逕為認定該6千元係屬
    賄選對價，而藉以遽為推認被告曾秀娟業有透過交付該款予
    被告山鳳珠之方式進行賄選，且被告山鳳珠亦有因收受該款
    而構成投票受賄之犯行。
二、關於賴秀英收受真空包虱目魚、柚子及東部米部分（即上開
    壹之二、三部分）：
    賴秀英固於偵訊及審理中陳稱：在 99年9月22日中秋節之前
    ，我曾至本件競選服務處三次，這三次之時間都距離很近，
    第一次是友人朱美香即帶我至該處，本來是要幫忙造勢之活
    動，但因要換著山地服坐遊覽車出去，然我已與我孫女學校
    之老師約好要談事情，就未參與活動並由朱美香載我回家；
    在與第一次同日之晚上，我打電話詢問朱美香而知其在本件
    競選服務處， 我就在該日晚上9時許第二次至該處，私底下
    向朱美香表示要向其借錢，朱美香有答應要向其先生拿錢借
    我，而在我離開該處之時，被告曾秀娟有拿一個內裝真空包
    虱目魚2片、柚子5顆之袋子給我，叫我拿回家吃；之後在99
    年9月22日前1、2日之晚上約9時許，我因有事要找朱美香而
    相約在本件競選服務處，遂第三次至該處，我坐在該處等候
    朱美香，當時在該處內尚有被告曾秀娟、羅冠伶及服務處之
    總幹事，總幹事先離開，被告曾秀娟說要去烤肉而先去開車
    ，我也因朱美香未來而隨後要離開，我走至本件競選服務處
    門口時，被告羅冠伶對我說「等一下，曾秀娟要傳簡訊」，
    我說要做什麼，在該門口約等10來分鐘，被告羅冠伶看完簡
    訊後，就拿本件東部米給我，其未講該米是何人所有，只說
    「拜託、拜託」，我就將該米帶回家等語（見偵卷第14、15
    、49、51頁，審一卷第359、365至367、371、376、378、38
    3至388頁），且賴秀英亦有提出本件東部米供扣案為證，然
    查：
  (一)賴秀英原於第一次司法警察調查中陳稱：在中秋節前約一個
    禮拜，朱美香打電話叫我去本件競選服務處，其並送我真空
    包虱目魚2包及柚子5顆等語（見警卷第17頁），然於第二次
    司法警察調查中改稱：於99年中秋節晚上，被告曾秀娟在本
    件競選服務處有送我真空虱目魚2包及柚子2、3顆等語（ 見
    警卷第20頁），復於偵訊中又改稱：在拿到本件東部米之前
    約一星期內，被告曾秀娟在本件競選服務處拿真空包虱目魚
    2包及柚子5顆給我等語（見偵卷第14、15頁），則賴秀英就
    所指真空包虱目魚2包及柚子5顆，先是陳稱由朱美香贈送，
    後又改稱係被告曾秀娟所交，且就交付之時間，也先後出現
    中秋節之前及中秋節晚上等不同之時間，先後所陳已見不一
    。又賴秀英原於司法警察調查中陳稱：在 99年9月22日中秋
    節前後之晚上，因朱美香及被告曾秀娟打電話叫我過去本件
    競選服務處，我至該處後，朱美香及被告曾秀娟先行離開，
    之後被告曾秀娟打電話給該處之女性助理，叫該助理看簡訊
    ，接著該助理就上樓拿本件東部米給我等語（見警卷16頁背
    面、17頁），且於偵訊中陳稱：係被告羅冠伶至本件競選服
    務處二樓拿本件東部米給我等語（見偵卷第49至51頁），惟
    其於審理中除改稱：係我有事而與朱美香相約才至本件競選
    服務處，且在該處未等候到朱美香即離開等語外，又先稱：
    被告羅冠伶是從本件競選服務處之門口拿本件東部米給我等
    語，嗣改稱：我已站在本件競選服務處之門口，並不知被告
    羅冠伶是從何處拿米等語（見審一卷第367、387頁），則賴
    秀英就所指至本件競選服務處拿取本件東部米之該次，其之
    所以前往該處之原因，先稱係朱美香及被告曾秀娟打電話叫
    其過去，而在該處有見到朱美香，之後又改稱係其先電找朱
    美香並相約在本件競選服務處，惟在該處未與朱美香相遇，
    且就本件東部米之出處，原稱係被告羅冠伶至本件競選服務
    處二樓拿取，復改稱被告羅冠伶係從該處門口拿取，嗣又改
    稱不知被告羅冠伶從何處拿取，所陳情節先後有異。
  (二)又被告羅冠伶固曾於司法警察調查及偵訊中稱：本件東部米
    是本件競選服務處所買，我在該處看過像本件東部米這樣的
    米大概有2、3包等語，然其同於司法警察調查及偵訊中均堅
    稱：我並無因接獲被告曾秀娟所傳之簡訊，而贈送本件東部
    米予賴秀英之情等語（見警卷第11、14頁，偵卷第101、102
    頁），且查：
  (1)本件東部米，係由正成米行所製裝，而該米行在99年8月至9
    月間，曾有批發這種包裝之米予位於臺南市永康區之永順成
    米店及豊民米行，當時之批發價約160元，零售價約190至20
    0元，然正成米行、永順成米店及豊民米行同在 99年8月至9
    月期間，均未曾販售像本件東部米這種包裝之米予競選總部
    或候選人之服務處，亦均未見被告羅冠伶曾來購買如此包裝
    之米等情，業為證人即正成米行負責人侯廷松於司法警察調
    查中及審理中，以及證人即永順成米店負責人陳順成、豊民
    米行之負責人汪明山於司法警察調查中陳稱至明（見審一卷
    第164至166、180至183頁，341至347頁），並有行政院農業
    委員會100年7月12日農授糧字第1000142226號函及臺南市政
    府警察局第一分局100年9月28日南市警一偵字第1000021148
    號函附之職務報告各1份在卷可稽（見審一卷第147至150、2
    12至213頁）。又證人簡志超除於審理中證稱：我從99年8月
    1日至同年12月，擔任本件競選服務處之執行長， 負責本件
    競選服務處之文書處理等行政事務，而該處要供煮飯給幹部
    食用之米，大部分由我採購，臨時不夠時，被告羅冠伶會先
    去買，因為食用之量不一定，人多的話約2至3天買一次，人
    少的話約一星期買一次， 我都是一次買5公斤裝的米約1、2
    包，用完再買，也是到全聯、小北百貨或其他可以買米的地
    方隨機購買，並無固定品牌，且米都是放在本件競選服務處
    一樓廚房，廚房鑰匙由我保管，白天我會打開廚房供廚工或
    義工煮飯，晚上離開時即鎖上，除了我以外，沒有人可以拿
    到米等語外，尚陳稱：本件競選服務處二樓也是由我保管，
    二樓有一些文宣，並不會堆放米，我也不清楚所買之米是否
    有如本件東部米之米等語（見審一卷第349至354頁）。由上
    所述，在99年8月至9月期間，尚無具體顯示如本件東部米包
    裝之米，因曾有販售至競選總部或候選人之競選服務處，或
    被告羅冠伶曾有購買如此包裝之米，致有流入本件競選服務
    處之跡證，且況被告羅冠伶本非經手保管儲米之人員，而本
    件競選服務處所購之米又係儲於該處一樓廚房，並非存於門
    口或二樓，亦無從顯示被告羅冠伶得以由本件競選服務處之
    門口或該處二樓拿取米以供對外贈送之跡象。
  (2)又依被告曾秀娟使用之0000000000號行動電話與被告羅冠伶
    使用之0000000000號行動電話之間，於 99年9月20日至同年
    月24日之雙向通聯紀錄，在同年月22日即中秋節之前，僅曾
    於同年月20日上午10時45分29秒、同年月21日晚上6時39分1
    6秒及晚上6時39分17秒，有透過0000000000號行動電話發送
    簡訊至0000000000號行動電話之情形，有通聯紀錄Ａ卷（外
    放）及通聯整理一覽表1份附卷可憑（ 見審一卷第334至335
    頁），未見被告曾秀娟有何在 99年9月20日至同年月22日之
    晚上9時之後， 曾傳送簡訊至被告羅冠伶使用之行動電話之
    舉，則賴秀英所陳其在99年9月22日前1、2日之晚上約9時許
    競選服務處之後，被告羅冠伶因被告曾秀娟傳來之簡訊，遂
    交付本件東部米予其之情，與上開通聯紀錄未臻相合。
  (三)再者，賴秀英雖於偵訊及審理中陳稱：被告曾秀娟贈送真空
    包虱目魚2片及柚子5顆給我時，有說請我幫其拉票，也就是
    在本件競選服務處幫忙之意，但我表示我已在幫另一候選人
    助選；被告羅冠伶拿本件東部米給我時，有說「拜託、拜託
    」等語，然查：
  (1)賴秀英除於審理中陳稱：因為我一個人要扛家計，家裡比較
    窮，有領取單親補助及房屋補助，臺南的友人都知道我家境
    不好，區公所、教會或是市政府在過年過節會送米、月餅、
    日用品、奇異果等物品給我，朱美香也會送菜給我，時常有
    人送東西給我，不論是吃的、穿的，人家送給我，我就會收
    等語外，尚稱：在我於前開三次至本件競選服務處之當中，
    朱美香曾介紹我與被告曾秀娟見面，有向被告曾秀娟表示我
    的家庭狀況不好，而被告曾秀娟拿真空包虱目魚2片及柚子5
    顆給我，是叫我拿回去煮食，我收到當時，覺得這是要送給
    我食用，並沒有聯想到選舉，僅認為是朋友拿東西給我吃，
    又被告羅冠伶拿本件東部米給我時，只有講「拜託、拜託」
    ，並未提到與選舉有關之事，我不知被告羅冠伶講「拜託、
    拜託」是何意，其並未說要我投給何人，我也沒有想到與選
    舉相關，當時又是中秋節，平常就有人送米給我，我家比較
    窮，人家送我東西我就拿，沒有想那麼多，且在我收受上開
    真空包虱目魚、柚子及本件東部米後，被告曾秀娟或其助選
    人員還有來向我拜票，但並未向我提到他們有贈送上開物品
    之事等語（見偵卷第14、15、49頁，審一卷第362、367、37
    0、373、376至379、382、388、389、393至395頁）。
  (2)是以，縱然被告曾秀娟、羅冠伶有如前開賴秀英所陳之贈送
    真空虱目魚、柚子、本件東部米之情，然當時正值中秋節前
    夕，則逢此佳節，對於家境困難、常受接濟之原住民同胞賴
    秀英， 饋贈真空虱目魚2片、柚子5顆及一包5公斤裝之米等
    數量價值並非眾多昂貴，而可供日常吃食之物品予其帶回食
    用，本屬合乎民情風俗之舉，即便被告曾秀娟或有請賴秀英
    幫其拉票而在本件競選服務處幫忙之言語，而被告羅冠伶或
    有口出「拜託、拜託」之語，惟被告曾秀娟本為候選人，而
    被告羅冠伶係為幫忙被告曾秀娟之助理，候選人與助選人員
    在選舉活動期間，逢人便尋求支持、拉票而口出拜託之語，
    亦屬選舉活動之常態，本難直接遽以推認前開贈送行為係為
    引發賴秀英投票支持被告曾秀娟之目的而為；且況賴秀英本
    身就上開贈送之物品，均係基於因家庭經濟狀況欠佳，且平
    日即經常受人接濟贈送日常用品，只要贈送均予收受之認知
    狀況下而受贈收受，其主觀上原本即無將該受贈物品當作投
    票代價之認知，再除未見被告曾秀娟、羅冠伶在贈送之時，
    有何對賴秀英明示或暗示既然受贈即應投票予被告曾秀娟之
    舉動外，即使日後被告曾秀娟或其相關助選人員再向賴秀英
    拜票請託支持時，亦未見有何向賴秀英明示或刻意彰顯曾有
    贈送前揭物品，而藉以促使賴秀英產生該受贈物品與被告曾
    秀娟參選行為相關之認知之動作，復再參以賴秀英受贈當時
    與投票日至少尚有相距2個月以上， 被告曾秀娟尚處於四處
    拜訪選民及匯整選情之中，並非已極接近投票日，而有藉由
    發放賄選代價來鞏固受賄者投票支持意願之迫切必要，然被
    告曾秀娟及其助選人員羅冠伶在已缺乏賄選必要性之下，竟
    又毫不避諱且完全不管會使被告曾秀娟極易陷於賄選聯想之
    顧忌，冒然在與被告曾秀娟具有關連、最足以令人聯想與被
    告曾秀娟相關之本件競選服務處此公開處所，交付賄選對價
    予賴秀英而公然進行賄選之犯罪行為，亦迥異於通常賄選之
    模式，而與情理相違等情綜合以觀，無從確認被告曾秀娟、
    羅冠伶存有以贈送真包虱目魚、柚子、本件東部米為約使賴
    秀英為投票予被告曾秀娟之意，且賴秀英亦未因該贈送行為
    ，而當然產生係作為投票予被告曾秀娟之對價此等認知之情
    形可言。
  (四)由上所述，賴秀英所陳關於被告曾秀娟贈送真包虱目魚、柚
    子，以及被告羅冠伶因收受被告曾秀娟傳送之簡訊而贈送本
    件東部米等情節，本存有先後陳述歧異及通聯紀錄顯示之客
    觀事證未合之瑕疵，且又未能確認係有藉由贈送前開真包虱
    目魚、柚子、本件東部米，作為投票予被告曾秀娟之賄選對
    價，尚無從認定被告曾秀娟業有透過贈送真包虱目魚、柚子
    ，以及其與被告羅冠伶經由贈送本件東部米予賴秀英之方式
    ，據以實行賄選之行為存在。
三、關於黃桂德收受茶葉、沙拉油部分（即上開壹之四部分）：
    黃桂德固於偵訊及審理中陳稱：99年10月中旬，被告曾秀娟
    與邱曉英及一名男性助理曾至我的住處一次，渠三人及我、
    我太太陳誕妹坐在我住處客廳聊天，內容就是被告曾秀娟表
    示以後如果當選，其會幫我們爭取原住民之福利，以及拜託
    、拜託，叫我們選被告曾秀娟，聊了差不多3至5分鐘結束，
    渠三人就要離開時，被告曾秀娟向被告邱曉英說東西送給他
    們，被告邱曉英就說好，然後將本件茶葉及沙拉油放在桌上
    ，被告曾秀娟、邱曉英及上開助理一起說拜託、拜託、支援
    被告曾秀娟之話，之後我們就一起走到客廳外面的庭院，由
    陳誕妹送渠三人離開等語（見審二卷第5至7、9至10、12、1
    5至17、25頁）， 而陳誕妹曾於偵訊及審理中陳稱：被告曾
    秀娟、邱曉英及羅進生曾於99年10月份至我住處，此係被告
    邱曉英約在三日前即電話聯絡說其要來我家拜訪，順便介紹
    候選人即被告曾秀娟讓我認識，渠三人到達時，我原本在大
    門與客廳間之庭院打麻將，就先停止打麻將而陪渠三人進去
    客廳坐，並介紹在客廳看電視之黃桂德與渠三人認識，被告
    曾秀娟就給我看一本記載其學經歷內容之簿子，及聊該學經
    歷之事， 約3分鐘我就出去外面打麻將，當時在客廳有黃桂
    德及友人蘇錦福與渠三人在聊天，嗣渠三人離開後，我整理
    客廳時， 在小桌子上看到本件茶葉及沙拉油，該茶葉約4兩
    罐裝，我有問黃桂德該物品是誰送的，黃桂德說是被告曾秀
    娟所送等語（見審二卷第33至35、43、44、46、47、51、13
    5、139、140頁）， 而證人蘇錦福於偵訊中陳稱：99年10月
    中旬某日下午，我在黃桂德住處屋外與友人聊天，看到被告
    曾秀娟與一男一女之助理前來拜訪黃桂德，之後我進屋內上
    廁所出來時，陳誕妹向被告曾秀娟介紹說我也是泰雅族原住
    民，被告曾秀娟就跟我聊天，說其與我是同一族以及向我拜
    票，當天我未看到被告曾秀娟送本件茶葉及沙拉油予黃桂德
    他們夫妻，是隔天我再至黃桂德住處時，黃桂德說桌上有本
    件茶葉及沙拉油，可能是被告曾秀娟他們給的等語（見審二
    卷第135至138頁），然查：
  (一)黃桂德除於審理中陳稱：在上開被告曾秀娟、邱曉英及男性
    助理來我住處拜訪之前，我均不認識渠三人等語（見審二卷
    第5、8、14頁），且陳誕妹除於審理中陳稱：我是去朋友家
    唱卡拉OK而認識被告邱曉英，平常在菜市場會碰到，在前開
    被告邱曉英帶被告曾秀娟前來我住處拜訪之前，已認識被告
    邱曉英約三年，但我都是在唱歌之地方與被告邱曉英見面，
    平常在菜市場會碰到，被告邱曉英未曾到過我住處，我也不
    認識被告曾秀娟，被告曾秀娟也不知道我住處，而被告邱曉
    英帶被告曾秀娟前來我住處拜訪之該次，是被告邱曉英第一
    次到我住處拜訪等語外，黃桂德尚稱：就我所屬之布農族原
    住民，第一次去朋友家拜訪時，大部分之族人都有帶伴手禮
    之習慣，像有此習慣之族人來我家拜訪時，大概會帶水果、
    蔬菜或自家物品為伴手禮，而我覺得前開所送之本件茶葉及
    沙拉油，是我們原住民第一次見面之送禮，並不是買票，且
    該物品之價值不高，我自己也買得起，我並不會因為受贈該
    物品即影響要投給何人之意願，且本件茶葉及沙拉油亦均供
    用罄，而且在該次拜訪之後，被告曾秀娟及其助理尚有再來
    拜訪將近3次， 既未再送東西或詢問還要送什麼東西，也未
    曾再提到送本件茶葉及沙拉油之事等語，且陳誕妹亦稱：有
    時我和被告邱曉英去朋友家唱歌，其會帶吃的之類的東西送
    給朋友，我就有問被告邱曉英為何沒有我的，我並不知被告
    邱曉英帶候選人來我家，又帶著本件茶葉及沙拉油之目的為
    何，但不是要以該物品請我投票給該候選人，且在收到該物
    品之後，無人向我表示該物品係被告曾秀娟要送的等語（見
    審二卷第5、8、14、17、26至30、33、38、41、42、51頁）
    。可見被告曾秀娟、邱曉英及羅進生均係第一次至黃桂德住
    處拜訪，於此之前，黃桂德除與陳誕妹均不認識被告曾秀娟
    及羅進生，亦與被告邱曉英完全不相識，而陳誕妹僅因曾同
    場唱歌及在市場碰遇而認識被告邱曉英，二人間並無熟稔而
    往來密切之關係，則被告曾秀娟、邱曉英同至並不相熟之陳
    誕妹住處進行第一次拜訪時，不論是被告邱曉英之己意或是
    出於被告曾秀娟之授意，其等攜帶本件茶葉及沙拉油此等日
    常用品，作為初次見面之伴手禮，藉以聊表拜訪之誠意，與
    風俗民情並不相悖，亦屬合於人情義理之舉，即便被告曾秀
    娟或邱曉英或有口出拜託及請求支持被告曾秀娟之語，然被
    告曾秀娟本為候選人，而被告邱曉英又係被告曾秀娟之助選
    人員，候選人與助選人員在選舉活動期間，逢人便尋求支持
    、拉票而口出拜託之語，亦屬選舉活動之常態，本難直接遽
    以推認前開贈送行為係為引發黃桂德投票支持被告曾秀娟之
    目的而為；且況黃桂德本身就上開贈送之物品，亦基於係為
    初次前來拜訪見面之送禮，非屬賄選，且無因該饋贈即影響
    其投票對象之意願之認知狀況下而受贈收受，其主觀上原本
    即無將該上開受贈物品當作投票代價之認知，再除未見被告
    曾秀娟、邱曉英在贈送之時，有何對黃桂德明示或暗示既然
    受贈即應投票予被告曾秀娟之舉動外，即使日後被告曾秀娟
    或其相關助選人員再向黃桂德或陳誕妹拜票請託支持時，亦
    未見有何向其等明示或刻意彰顯曾有贈送前揭物品，而藉以
    促使黃桂德產生該受贈物品與被告曾秀娟參選行為相關之認
    知之動作，既無從顯示有何透過上開贈送而企圖促使黃桂德
    因而投票予被告曾秀娟之跡象，相對地亦不足以當然使黃桂
    德產生本件茶葉及沙拉油即為投票予被告曾秀娟之代價之認
    知。
  (二)再者，縱然黃桂德係在被告曾秀娟、邱曉英拜訪完畢而將離
    開之際，始獲贈本件茶葉及沙拉油，然黃桂德於審理中尚稱
    ：原住民第一次送禮，有時候一開始就送，有時候先放著以
    後再給，給法並不一樣等語（見審二卷第27、28頁），且羅
    進生於審理中亦稱：當天被告曾秀娟和我是要去說明政見，
    我跟被告曾秀娟輪流解釋我們的文宣，希望能夠接受我們的
    政見而能支援等語（見55、56、58頁），按若被告曾秀娟、
    邱曉英自始即存有藉由贈送本件茶葉及沙拉油予黃桂德作為
    換取其投票支持之對價之動機，渠二人理應時時惦記，而在
    與黃桂德交談之時，伺機贈送該物，進行約使黃桂德認知受
    贈即應投票予被告曾秀娟之動作為是，然由上開羅進生、黃
    桂德及陳誕妹所述，被告曾秀娟、邱曉英及羅進生前來拜訪
    之時間僅約數分鐘，而在該短暫之時間內，均全程全力宣揚
    被告曾秀娟之文宣政見，希冀黃桂德、陳誕妹能夠認同支持
    ，既未見有何對黃桂德明示或暗示既然受贈即應投票予被告
    曾秀娟之舉動，甚而直至交談結束都將行離開之際，始猛然
    憶起業有攜帶首次見面之禮品，才將該禮品贈予黃桂德，反
    而更加彰顯被告曾秀娟、邱曉英並無存有贈送本件茶葉及沙
    拉油來換取投票支持之意念，尚不能僅因被告曾秀娟、邱曉
    英未在與黃桂德相見之第一時間，馬上贈送本件茶葉及沙拉
    油，即可據以推認該物品係屬賄選之對價。
  (三)又被告曾秀娟、邱曉英至黃桂德住處拜訪之過程，渠二人在
    該處尚得知同有在該處之黃桂德之友人蘇景福，亦為具有本
    件市議員投票權之原住民，然蘇景福於偵訊中陳稱：被告曾
    秀娟完全沒有贈送東西或金錢予我，我也不知還有誰有收受
    被告曾秀娟致贈之禮品或金錢等語（ 見審二卷第140頁），
    則由被告曾秀娟、邱曉英面對與黃桂德同樣屬於初次見面，
    亦同具有投票權之原住民蘇景福，卻只贈送本件茶葉及沙拉
    油予受訪之黃桂德，絲毫未有任何贈送物品或金錢予同具有
    投票權之蘇景福之舉動，更可佐證被告曾秀娟、邱曉英係因
    第一次至黃桂德住處拜訪之原故，方才攜帶本件茶葉及沙拉
    油作為初次見面之伴手禮品。
  (四)由上所述，不論是出於被告邱曉英之己意或本於被告曾秀娟
    之授意，其等在同至黃桂德住處拜訪時，黃桂德固曾有獲贈
    本件本件茶葉及沙拉油之情形，然被告曾秀娟、邱曉英攜帶
    本件茶葉及沙拉油等日常用品，作為初次見面而贈送之伴手
    禮，而黃桂德亦出於接受初次拜訪之伴手禮之意而受贈，本
    屬符合民情風俗之合理舉止，且既未顯示有何透過上開贈送
    而企圖促使黃桂德因而投票予被告曾秀娟之跡象，亦未見有
    何使黃桂德產生本件茶葉及沙拉油即為投票予被告曾秀娟之
    代價之認知，復再參按賄選乃眾所周知之犯罪行為，復因選
    舉競爭之激烈，一旦出現賄選舉動之蛛絲馬跡，極有可能遭
    到舉發而使犯行曝露，且賄選無非在於使受賄之人因受賄而
    投票支持特定之候選人，藉以使之當選為目的，通常會隱密
    地、暗中地，並選擇避免遭人聯想與候選人相關之處所進行
    賄選動作，復慎選具有支持可能性之選舉權人為賄選對象，
    且基於使賄選效益之考量，也應先經匯整選民投票意願及分
    析候選人本身之選情狀況，評估推算可能須行賄選之票數及
    所需資金，而在極接近投票前夕，短時間內密集對已挑選而
    鎖定之賄選對象發放賄選之對價，方能使賄選犯行不致輕易
    曝光，並切實鞏固受賄者投票支持之意願，而達到促使受賄
    對象投票支持而得以當選之賄選目的為是，然被告曾秀娟、
    邱曉英在黃桂德之住處贈送本件茶葉及沙拉油時，當時除有
    蘇景福外，尚有多名黃桂德或陳誕妹之友人同在該處，為黃
    桂德及陳誕妹於審理中所陳（ 見審卷第8、35、40頁），則
    被告曾秀娟、邱曉英既原與黃桂德均非熟稔且係初次拜訪，
    又距離投票日尚有1個月， 被告曾秀娟猶在四處拜訪選民及
    匯整選情，並非已極接近投票日，而有藉由發放賄選代價來
    鞏固受賄者投票支持意願之迫切需要，被告曾秀娟、邱曉英
    竟在未見有何先試探得知投票意願及可掌控之票數，而評估
    賄選實益及所需代價，且又欠缺賄選之迫切需要，復毫不避
    諱會使被告曾秀娟陷於賄選風暴之疑慮，在黃桂德住處內仍
    有多數人在場之場合等情況下，交付賄選對價予黃桂德而公
    然進行賄選之犯罪行為，實有異於通常賄選之模式，難與情
    理相容等情綜合觀察，尚無法確認被告曾秀娟、邱曉英係有
    藉由贈送本件茶葉及沙拉油予黃桂德，而據以遂行賄選之行
    為。
四、綜上所述，檢察官就公訴意旨所指被告曾秀娟、羅冠伶、邱
    曉英觸犯公職人員選舉罷免法第99條第1項投票行賄罪， 以
    及被告山鳳珠觸犯刑法第143條第1項之投票受賄罪等事實，
    並未能舉證明確達令人信實無疑之程度，揆諸上揭判例及說
    明，既無積極證據足以證明被告四人有何公訴意旨所指之犯
    行，自應均為無罪判決之諭知。
據上論斷，應依刑事訴訟法第301條第1項，判決如主文。
本案經檢察官吳書嫺到庭執行職務
中    華    民    國   100    年    12    月    30    日
                  刑事第五庭審判長法  官  蔡奇秀
                                  法  官  余玟慧
                                  法  官  陳威龍
以上正本證明與原本無異。
如不服本判決應於收受本判決後10日內向本院提出上訴書狀，並
應敘述具體理由。其未敘述上訴理由者，應於上訴期間屆滿後20
日內向本院補提理由書狀（均須按他造當事人之人數附繕本）「
切勿逕送上級法院」。
                                  書記官  蘇嬿合
中    華    民    國   100    年    12    月    30    日